最  高  行  政  法  院  判  決
109年度年上字第21號
上  訴  人  呂永全等27人（姓名、住所詳附表所示）       
共      同
訴訟代理人  李漢中  律師
            何姿穎  律師
            陳漢笙  律師
被 上訴 人  國防部                                 
代  表  人  邱國正              
被 上訴 人  國軍退除役官兵輔導委員會

代  表  人  馮世寬                        
被 上訴 人  公務人員退休撫卹基金管理委員會              

代  表  人  周志宏              


上列當事人間陸海空軍軍官士官服役條例事件，上訴人對於中華
民國108年12月27日臺北高等行政法院107年度年訴字第237號判
決，提起上訴，本院判決如下：
    主  文
上訴駁回。
上訴審訴訟費用由上訴人負擔。
    理  由
一、被上訴人國防部、公務人員退休撫卹基金管理委員會（下稱
    退撫基金會）代表人於訴訟程序進行中分別變更為邱國正、
    周志宏，並據其等具狀聲明承受訴訟，經核均無不合，應予
    准許。
二、本件事實經過：
  ㈠如附表編號1至24所示上訴人於民國107年6月30日前退伍，並
    支領退除給與。嗣被上訴人國防部依107年6月21日修正公布
    、107年7月1日施行之陸海空軍軍官士官服役條例（下稱新
    法）第26條、第46條規定，分別以如原判決附表二編號1至2
    4所示原處分（下稱原處分一）重新審定，並分年調整其等
    自107年7月至117年6月及117年7月起之每月退除給與。如附
    表編號1至24所示上訴人不服，提起訴願，經如原判決附表
    二編號1至24所示訴願決定（下稱訴願決定一）駁回，如附
    表所示編號1至24所示上訴人不服，提起行政訴訟。
  ㈡如附表編號25至27所示上訴人於107年6月30日前退伍，並支
    領退除給與。嗣被上訴人國防部依新法第26條、第46條規定
    ，分別以如原判決附表三所示前處分（下稱前處分）重新審
    定，並分年調整其等自107年7月至117年6月及117年7月起之
    每月退除給與。又被上訴人國防部重新審查前處分內容，分
    別以如原判決附表二編號25至27所示原處分（下稱原處分二
    ，與原處分一下合稱原處分）變更前處分內容。如附表編號
    25至27所示上訴人不服，就原處分二提起訴願，分別經如原
    判決附表二編號25至27所示訴願決定（與訴願決定一下合稱
    訴願決定）駁回，如附表編號25至27所示上訴人不服，提起
    行政訴訟（另如附表編號25、26所示上訴人就前處分起訴部
    分，經原審另為判決駁回，未提起上訴而確定；如附表編號
    27所示上訴人就前處分起訴部分，經原審另為裁定駁回，未
    提起抗告而確定）。
  ㈢如附表編號1至27所示上訴人（下合稱上訴人）提起行政訴訟
    ，並聲明：⒈訴願決定及原處分均撤銷。⒉命被上訴人國防部
    應依107年6月21日公布，107年6月23日施行前陸海空軍軍官
    士官服役條例（下稱舊法）所審定之項目及金額，作成給付
    上訴人退除給與之處分。⒊被上訴人國軍退除役官兵輔導委
    員會（下稱退輔會）及退撫基金會，在被上訴人國防部依據
    前項聲明作成處分後，應依舊法給付上訴人依新法審定所產
    生之差額，並自107年7月1日起至清償日止，以及上開差額
    按年息5%計算之利息。經原審法院以上訴人之訴顯無理由，
    不經言詞辯論而判決（下稱原判決）駁回。上訴人不服，遂
    提起本件上訴。
三、上訴人起訴主張、被上訴人於原審之答辯及聲明，均引用原
    判決所載。
四、原審駁回上訴人第一審之訴，係以：
  ㈠依行政訴訟法第188條第1項、第189條第1項、第141條第1項
    規定可知，我國行政訴訟法係以言詞審理為原則。又言詞審
    理之目的係為發現真實，則當案件所涉事實無爭議，且在法
    律適用上復無疑義時，則無行言詞審理之必要，故行政訴訟
    法第107條第3項規定：「原告之訴，依其所訴之事實，在法
    律上顯無理由者，行政法院得不經言詞辯論，逕以判決駁回
    之。」以符訴訟經濟原則。另原告之訴是否顯無理由之判斷
    時點應採浮動概念。申言之，苟案件所涉事實並無爭議，原
    告起訴時僅就據以作成原處分之法律是否違憲為爭議，嗣如
    經司法院大法官就該法律作成合憲解釋，且該解釋有拘束全
    國各機關之效力，法院自應依解釋意旨而為裁判，此際應已
    足認作成原處分之法律並無違憲，原告之訴屬顯無理由，故
    判斷原告之訴是否顯無理由，並不以起訴時為限。
  ㈡本件上訴人起訴意旨，依其起訴狀記載，就事實部分並無爭
    執，而係主張被上訴人據以作成原處分之新法規定違憲，訴
    請如聲明所示。惟司法院釋字第781號既已作成「陸海空軍
    軍官士官服役條例第3條、第26條第2項第1款、第2款、第3
    項、第4項前段及第46條第4項第1款規定，無涉法律不溯及
    既往原則，亦與信賴保護原則、比例原則尚無違背。同條例
    第26條第4項規定，與憲法保障服公職權、生存權之意旨尚
    無違背。同條例第29條第2項規定，無涉法律不溯及既往原
    則及工作權之保障，亦未牴觸比例原則，與憲法保障人民財
    產權之意旨尚無違背。同條例第46條第5項規定，與憲法保
    障財產權之意旨尚無違背。同條例第47條第3項規定，無違
    法律不溯及既往原則，與信賴保護原則及比例原則均尚無違
    背。」之解釋（下稱釋字第781號解釋），其解釋理由略以
    ：退除、退撫給與因財源不同有不同保障；調降非屬一次性
    之退除、退撫給與，無涉法律不溯既往原則；調降原退除、
    退撫給與，無違信賴保護原則、比例原則。即上開解釋，新
    法有關「設定法定退休所得上限（即天花板）計算基準」、
    「調降月退休所得」、「調降月退休所得之扣減順序」、「
    調降領取（一次）退伍金者之優存利率」等規定均不違憲。
    雖原審曾就年金改革相關法律有牴觸憲法疑義而聲請解釋，
    惟大法官既已作成合憲解釋，原審自應受其拘束，不能為相
    異之裁判，上訴人亦不能再事爭執。是自可認本件上訴人之
    訴顯無理由，爰不經言詞辯論，逕以判決駁回。 
五、上訴意旨略稱：
  ㈠參諸湯德宗大法官於釋字第781號解釋部分不同意見書，明確
    指出於作成解釋過程中，迭有大法官於抽象審查之憲法解釋
    程序，以「國家就是沒錢」為由進行具體審查，此等審查程
    序，果為守護正當法律程序之大法官會議所肯認？堪信釋字
    第781號解釋之作成已然悖離正當法律程序。
  ㈡另參諸吳陳鐶大法官、黃璽君大法官於釋字第781號解釋之部
    分不同意見書，可知該解釋無端區分退除給與財源，並賦予
    不同之法律效果及憲法層級化財產權保障，剝奪退休者已取
    得退除給與之財產請求權，進而減少國家財政負擔，全然不
    慮退休者已取得之財產權，實屬對憲法制度之重大迫害。再
    者，釋字第781號解釋對恩給制之望文生義，更係令人殊難
    贊同，無視憲法第18條及憲法增修條文第10條第9項規定、
    司法院釋字第280號、第455號、第575號、第596號、第605
    號、第614號、第658號、第717號及第760號解釋中對於軍公
    教人員退休制度之保障；無視軍官士官退役給與屬遞延薪資
    之本質，並未深入探討恩給制與憲法規定間實體互動，此等
    明顯牴觸憲法及歷來司法院解釋，顯係違憲。
  ㈢軍公教於各退休撫卹相關法規均明文規定由政府負最後支付
    保證責任，亦即無論如何政府須負擔依原法規核定原應給付
    退休者退休給與之義務，尚不得以任何解釋方式企圖脫免支
    付保證責任，此有林俊益大法官、黃璽君大法官於釋字第78
    1號解釋之部分不同意見書內容可參。然釋字第781號解釋卻
    認於基金不足因應得採取其他應變措施，且此種解釋方式顯
    然悖離法明確性原則，更不符合任何法律解釋方式，荒謬程
    度更甚前開區分財源予以不同層級化財產保障者，如此逸脫
    法理解釋及人民法感情而為政府脫免最後支付保證責任之解
    釋，難認非無違憲之虞。
  ㈣本件上訴人既已依舊法取得退除給與之法律上請求權，且該
    法定地位亦於新法生效前完成，參諸司法院釋字第751號、
    第717號、第620號解釋理由書及林俊益大法官於釋字第781
    號解釋之部分不同意見書意旨，政府不得恣意剝奪。且本件
    係在舊法時即已完全實現構成要件，僅發放退除役給與金額
    橫跨新舊法施行時期而已，且發放金額依據之事實或法律關
    係即其適用新舊法之結果，兩者不可混淆。是本件上訴人之
    請求退除給與，與司法院釋字第717號解釋理由書所稱適用
    新法規之情形有間。豈料釋字第781號解釋竟認新法規溯及
    適用部分並無違反法律不溯及既往原則，並資以減少上訴人
    等退除給與，實屬違憲。
  ㈤綜前所述，釋字第781號解釋於程序上及實體上均有違憲之虞
    ，原判決不察於此，逕以該釋字為據，駁回上訴人等於原審
    之訴，確有判決不適用法規或適用不當之違背法令，至為灼
    然。
六、本院查：
  ㈠依司法院於108年8月23日作成釋字第781號解釋，宣告新法第
    3條、第26條第2項第1款、第2款、第3項、第4項前段及第46
    條第4項第1款規定，無涉法律不溯及既往原則，亦與信賴保
    護原則、比例原則尚無違背（解釋文第1項）；新法第26條
    第4項規定，與憲法保障服公職權、生存權之意旨尚無違背
    （解釋文第2項）；新法第46條第5項規定，與憲法保障財產
    權之意旨尚無違背（解釋文第4項）；新法第54條第2項規定
    ，與受規範對象受憲法保障之財產權無涉（解釋文第6項）
    ；依憲法第78條及司法院釋字第185號解釋意旨，全國各機
    關及人民均應受司法院解釋效力之拘束，原審亦自應受其拘
    束；是被上訴人國防部所為重新計算之原處分並無違誤，且
    因上訴人所支領者非一次性退除給與，其與國家間關於退除
    給與乃屬繼續性法律關係，依新法第26條第2項、第3項規定
    之現行給與基準而為，與前依修正前給與基準作成之處分間
    並無併存聯立之可言，上訴人起訴請求撤銷訴願決定及原處
    分，命被上訴人國防部依舊法所審定之項目及內容作成退除
    給與之處分，並請求被上訴人退輔會及退撫基金會於上開處
    分重新作成後，給付依新舊法計算所生差額及其遞延利息，
    均屬無據等語，是原審以上訴人此部分之訴無理由予以駁回
    ，於法並無不合。
　㈡上訴意旨主張釋字第781號解釋非但形式上悖於法定程序，實
    體解釋內容更有未盡符法制之處，並執黃璽君、湯德宗、吳
    陳鐶及林俊益4位大法官之部分不同意見書為據，指摘原判
    決違背法令一節，並非可採，茲說明如下：
  ⒈憲法第78條規定：「司法院解釋憲法，並有統一解釋法律及
    命令之權。」第173條規定：「憲法之解釋，由司法院為之
    。」第171條第2項規定：「法律與憲法有無牴觸發生疑義時
    ，由司法院解釋之。」第79條第2項規定：「司法院設大法
    官若干人，掌理本憲法第78條規定事項……」是解釋法律牴觸
    憲法而宣告其為無效，乃專屬司法院大法官之職掌。司法院
    依上開規定所為之解釋，有拘束全國各機關及人民之效力，
    各機關處理有關事項，應依解釋意旨為之，違背解釋之判例
    ，當然失其效力，亦經司法院釋字第185號解釋宣示在案。
    上開解釋所稱之全國各機關，當然包含法院在內。
  ⒉次依憲法第80條規定，法官依據法律獨立審判，故依法公布
    施行之法律，法官應以其為審判之依據，不得認定法律為違
    憲而逕行拒絕適用；又該法律如經司法院作成解釋宣告未違
    憲，依前段之說明，法院亦自應受其拘束，於審理個案時，
    依解釋意旨為之；且於該解釋作成後，如無因憲法或相關法
    律有所修正，或相關社會情事已有重大變更，而有重行認定
    與判斷之必要，並聲請經司法院再作成變更或補充之解釋，
    應不許法院或其他任何人民或機關持歧異之見解不予遵守。
  ⒊再依司法院大法官審理案件法第14條第1項前段規定：「大法
    官解釋憲法，應有大法官現有總額三分之二之出席，及出席
    人三分之二同意，方得通過。」第17條第1項規定：「大法
    官決議之解釋文，應附具解釋理由書，連同各大法官對該解
    釋之協同意見書或不同意見書，一併由司法院公布之，並通
    知本案聲請人及其關係人。」司法院大法官審理案件法施行
    細則第16條規定：「（第1項）關於解釋原則及解釋文草案
    之議決，依本法第十四條之規定行之。（第2項）關於案件
    是否受理及解釋理由書草案文字之議決，以出席大法官過半
    數之同意行之。」第17條第1項第1款：「關於解釋原則及解
    釋文草案之可決人數，依下列各款之規定：一、憲法解釋及
    法律是否牴觸憲法之解釋，依本法第十四條第一項前段之規
    定。」第18條規定：「（第1項）大法官贊成解釋文草案之
    原則，而對其理由有補充或不同之法律意見者，得提出協同
    意見書。（第2項）大法官對於解釋文草案之原則，曾表示
    不同之法律意見者，得提出一部或全部之不同意見書。……」
    第20條規定：「（第1項）大法官會議通過之解釋文及解釋
    理由書公布時，應記載解釋文通過時之主席及出席大法官之
    姓名。（第2項）大法官協同意見書或不同意見書，除逾期
    提出或提出後聲明不發表者外，應與前項解釋文及解釋理由
    書一併公布，並記明提出者之姓名。……」可知司法院大法官
    所為憲法解釋及法律是否牴觸憲法之解釋，其解釋文係經過
    特別多數決所通過，其解釋理由書則係經過普通多數決所通
    過，參與審理之大法官對於該解釋案之共同意見、看法與討
    論結果，完全呈現在解釋文及解釋理由書內；至於大法官之
    意見書，僅係個別或數名大法官聯名對該號解釋所提出之論
    理的補充或表達自己立場的說明，隨同解釋一併公布而已，
    不具有解釋之拘束力，更無從執之以否定解釋之效力。
  ⒋查新法係於107年6月21日修正公布，除第26條、第37條、第4
    5條及第46條定自107年7月1日施行，其餘條文自107年6月23
    日施行，旋經立法委員江啟臣等38人以新法第3條、第26條
    第2項第1款、第2款、第3項、第4項、第29條第2項、第34條
    第1項第3款、第46條第4項第1款、第5項、第47條第3項及第
    54條第2項規定，變更軍官士官退除給與計算基準、削減退
    除給與、優惠存款利息、限制退伍除役人員就任或再任而予
    停俸、以刪減之退除給與作為退休撫卹基金財源，並溯及適
    用於已退伍除役人員，違反法律不溯及既往原則、信賴保護
    原則及比例原則，侵害受規範對象受憲法保障之財產權、生
    存權、服公職權、工作權及平等權，聲請解釋。司法院嗣於
    108年8月23日公布釋字第781號解釋之解釋文及解釋理由書
    ，依前揭之說明，解釋文及解釋理由當係依大法官之多數決
    而形成，縱有大法官持不同意見，亦不減損解釋對於全國各
    機關及人民之拘束力，原審及本院自均應受其拘束，於審理
    本件時，依解釋意旨為之。況釋字第781號解釋公布迄今，
    其間憲法或相關法律均未見有所修正，相關社會情事亦未見
    有何重大變更，自無聲請司法院重行認定與判斷之必要，是
    依前揭之說明，上訴意旨指摘遵守釋字第781號解釋之原判
    決為違背法令，自無可採。附予說明者，釋字第781號解釋
    固據黃璽君等4位大法官出具部分不同意見書，惟依前揭之
    說明，此僅係大法官個人意見及立場之表達，不具有解釋之
    拘束力，更不得執以否定解釋之效力，上訴意旨執以指摘釋
    字第781號解釋及原判決，顯非可採。
七、據上論結，本件上訴為無理由。依行政訴訟法第255條第1項
    、第98條第1項前段、第104條、民事訴訟法第85條第1項前
    段，判決如主文。
中　　華　　民　　國　　110 　年　　10　　月　　28　　日
                    最高行政法院第一庭
                        審判長法   官  侯  東  昇　
                              法   官　王  碧  芳
                              法   官　簡  慧  娟
                              法   官　蔡  紹  良
                              法   官　鍾  啟  煌

以  上  正  本  證  明  與  原  本  無  異
中　　華　　民　　國　　110 　年　　10　　月　　28　　日
                              書 記 官 蔡  宜  婷